【裁判字號】    97,交抗,55
【裁判日期】    970901
【裁判案由】    違反道路交通管理處罰條例聲明異議
【裁判全文】
臺灣高等法院花蓮分院交通事件裁定      97年度交抗字第55號
抗  告  人  交通部公路總局高雄區監理所臺東監理站
法定代理人  甲○○
相  對  人
即受處分人  乙○○
上列抗告人因相對人違反道路交通管理處罰條例案件，不服臺灣
臺東地方法院中華民國97年7 月31日（97年度交聲字第31號）裁
定，提起抗告，本院裁定如下：
    主  文
抗告駁回。
    理  由
一、原裁定意旨略以：相對人即受處分人乙○○於民國97年2 月
    26日上午9時58分許，騎乘車牌號碼PSW-532號普通重型機器
    腳踏車，行經臺東縣臺東市○○路與南豐路（原處分誤載為
    南風路）路口處，因酒後駕車遭警攔檢查獲，並測得吐氣酒
    精濃度達0.39mg/L，而有超過標準值0.25mg/L之違規，經警
    當場依道路交通管理處罰條例第35條第1項第1款之規定，以
    臺東縣警察局97年2月26日東警交字第T00000000號舉發違反
    道路交通管理事件通知單（下稱舉發通知單）掣單舉發。嗣
    相對人雖於該舉發通知單所載之應到案日期即97年3 月12日
    前繳納罰鍰新臺幣（下同）15,000元，惟抗告人審查後，以
    相對人之違規事證明確，依道路交通管理處罰條例第35條第
    1項第1款規定，於97年3月12日以東監違字第裁81-T0000000
    0 號違反道路交通管理事件裁決書，裁罰相對人罰鍰新臺幣
    15,000元，吊扣駕駛執照12月，並施以道安講習。相對人坦
    承前揭違規事實，惟以其業已知錯，因其未考領機車駕駛執
    照，原處分機關吊扣其僅有之職業駕駛執照，已影響其全家
    大小生計，請求有重新之機會，而聲明異議。查道路交通管
    理處罰條例第68條業於94年12月14日修正，並自95年3月1日
    施行，修正前之道路交通管理處罰條例第68條規定「汽車駕
    駛人，因違反本條例及道路交通安全規則之規定，受吊扣或
    吊銷駕駛執照處分時，吊扣或吊銷其持有各級車類之駕駛執
    照」，修正後同條例第68條則規定為「汽車駕駛人，因違反
    本條例及道路交通安全規則之規定，受吊銷駕駛執照處分時
    ，吊銷其持有各級車類之駕駛執照」。而上開條文修正前，
    原提案修正之條文內容為「汽、機車駕駛人，因違反本條例
    及道路交通安全規則之規定，受吊扣或吊銷駕駛執照處分時
    ，吊扣或吊銷其違法或違規當時所駕駛車輛之駕駛執照」，
    其立法理由略稱「原條文將違法或違規駕駛人所持有各級車
    類之駕駛執照一併吊扣或吊銷，失之過酷，影響人民工作及
    生活甚鉅，爰修正之」等語，立法院三讀通過之修正條文係
    將同條例第68條原有條文中之「吊扣或」3 字刪除等情，有
    立法院交通委員會94年10月5 日臺立交字第0942400153號函
    附之道路交通管理處罰條例第68條審查報告可參（見立法院
    公報第94卷第70期頁135-138 ）。是揆諸上開立法理由及歷
    程，依修正後同條例第68條之規定，受「吊銷駕駛執照」處
    分者，仍維持吊銷駕駛人持有各級車類之駕駛執照，至受「
    吊扣駕駛執照」之處分者，則僅「吊扣」其違法或違規當時
    所駕駛車輛之駕駛執照，而不另吊扣其所持有之其他各級車
    輛種類之駕駛執照，至屬當然。本件相對人依法所受之處分
    應為限制其駕駛普通重型機器腳踏車之權利，即僅應吊扣普
    通重型機器腳踏車之駕駛執照，始符修正後道路交通管理處
    罰條例第68條之規定，尚不得在法無明文下，遽予限制甚至
    剝奪相對人駕駛職業聯結車之權利，造成其權利莫大之損害
    。又原裁決書處罰主文欄僅記載「吊扣駕駛執照12個月」，
    未記明應受吊扣之駕駛執照名稱，與道路交通管理事件統一
    裁罰基準及處理細則第43條第2項第3款規定未符，因認相對
    人異議為有理由，而撤銷原處分關於吊扣駕駛執照12個月之
    部分，改諭知吊扣普通重型機器腳踏車駕駛執照12個月。
二、抗告意旨則以：
  (一)按「汽車駕駛人，駕駛汽車經測試檢定有下列情況之一者，
    處新臺幣15,000元以上60,000元以下罰鍰，並當場移置保管
    該汽車及吊扣其駕駛執照1 年：一、酒精濃度超過規定標準
    。…」，「汽車駕駛人，有下列情形之一者，處新臺幣1,80
    0元以上3,600元以下罰鍰，並禁止其駕駛：…四、領有聯結
    車、大客車、大貨車或小型車駕駛執照，駕駛重型機器腳踏
    車…。」，道路交通管理處罰條例第35條第1項第1款及第22
    條第1項第4款定有明文。又交通部89年8月30日交路字第008
    861號、交通部94年9月15日交路字第0940051433號函釋之意
    旨略謂，「查有關已領有汽、機車駕駛執照之駕駛人，其駕
    車有違反道路交通管理處罰條例第35條之行為者，當依該條
    例規定，處以罰鍰及吊扣（銷）駕駛執照之處分，…。」，
    合先敘明。
  (二)道路交通管理處罰條例第68條規定，「受吊銷駕駛執照時，
    吊銷其持有各級車類之駕駛執照」，查現行駕駛執照種類依
    照道路交通安全規則第53條規定計有15種，除國際駕照外，
    一般民眾最多將持有機器腳踏車及四輪以上汽車駕駛執照，
    而94年12月28日修正前揭條文時，係將若受吊扣駕照，應將
    前開最多二種車類駕照吊扣，而不問其駕駛車種為何，而修
    正後僅保留吊銷時，不問其駕駛車種為何，均將其持有機車
    、汽車駕照吊銷，上開第68條修正前後均未將若僅持有一種
    駕駛執照時，不得吊扣其駕照，原裁定之解釋尚嫌率斷。
  (三)汽車駕駛人如因違反道路交通管理處罰條例第35條規定受吊
    扣駕駛執照處分，如無當時駕駛車種之駕駛執照，仍應吊扣
    其持有其他車種之駕駛執照，主要係考量其違規行為對道路
    交通秩序之維持及道路交通安全已生較大影響，故吊扣其持
    有之駕駛執照，以限制其繼續駕車行使道路之權利，係屬駕
    駛行為之限制，並不因所持駕駛執照種類之不同而有所差異
    。本件相對人違反前揭規定時並無持有重型機器腳踏車駕駛
    執照，本案又係騎乘重型機車違規，其汽車駕駛執照為其駕
    車之許可憑證，既為其許可憑證，自應依其條例第35條第1
    項第1款及裁處罰鍰並吊扣其汽車駕駛執照1年，當為明確，
    原裁定將原處分撤銷，並非妥適，請求依法撤銷原裁定並維
    持原處分等語。
三、本院核閱全卷後，認為原裁定並無不當，應予維持，除援用
    原裁定書所載之理由外，另補充說明理由如下：
  (一)抗告人執交通部94年9月15日交路字第094051433號函釋之意
    旨置辯，固非無據；惟法官依據法律獨立審判，為憲法第80
    條所明定，且依司法院大法官會議釋字第137號、216號解釋
    意旨，各機關依其職掌就有關法規為釋示之行政命令，法官
    於審判案件時，固可予以引用，但仍得依據法律，表示適當
    之不同見解，並不受其拘束；又按汽車駕駛人駕駛汽車經測
    試檢定有酒精濃度超過規定標準者，處新臺幣15,000元以上
    60,000元以下罰鍰，並當場移置保管該汽車及吊扣其駕駛執
    照1 年，道路交通管理處罰條例第35條固定有明文。然現行
    道路交通管理處罰條例第68條僅規定，「汽車駕駛人，因違
    反本條例及道路交通安全規則之規定，受吊銷駕駛執照之處
    分時，吊銷其持有各級車類之駕駛執照」，並未包括吊扣之
    情形在內，由立法沿革觀之，本條原規定受吊扣駕駛執照處
    分時，亦需一併吊扣部分之規定，足見立法者認為舊法將違
    規駕駛人所持有各級車類之駕駛執照一併吊扣或吊銷失之過
    於苛酷，影響人民工作及生活甚鉅。故依修正後規定，受吊
    扣駕駛執照處分時，不再吊扣其持有各級車類之駕駛執照，
    吊扣駕駛執照之處分只需吊扣駕駛人違規時所駕駛車類之駕
    駛執照即可。況道路交通管理處罰條例第67條第6 項明文規
    定：「汽車駕駛人違反本條例規定，應受吊扣駕駛執照處分
    ，於汽車駕駛人係無駕駛執照駕車者，在所規定最長吊扣期
    間內，不得考領駕駛執照。」，是本條例就無駕駛執照者應
    受吊扣駕駛執照處分之情形，已設有處理之方式，自不得因
    違規人並無駕駛執照即任意吊扣其他種類車輛之駕駛執照。
    本件違規時相對人係騎乘重型機車，是依法所受之處分應為
    限制騎乘重型機車之權利，原處分機關逕依道路交通管理處
    罰條例第68條修正前之交通部相關函釋吊扣相對人之駕駛執
    照，未明白標示吊扣駕駛人違規時所駕駛車輛之執照種類，
    即有將相對人持有之職業駕駛執照一併予以吊扣之虞，此舉
    顯然將剝奪相對人駕駛職業聯結車之權利，違反比例原則。
    且前揭交通部函釋既於道路交通管理處罰條例修正前作成，
    而與現行之同條例第68條規定未合，自不宜引為處罰行為人
    之依據。
  (二)抗告人又以修正前後道路交通管理處罰條例第68條之規定相
    互比較，認為上開第68條修正前後均非指若僅持有一種駕駛
    執照時，不得吊扣其駕照，因而質疑原裁定之解釋方式尚嫌
    率斷。惟查，道路交通管理處罰條例係針對人民基本權利加
    以限制之法律，其中吊扣駕照之處分干涉人民之一般行動自
    由權，故於構成要件之解釋上應從嚴認定，且不得比附援引
    、類推適用，增加法律所未明文規定之限制於人民。本件抗
    告人以道路交通管理處罰條例修正前後第68條文義解釋為根
    據，認為若相對人僅持有一張合法駕駛執照時，並非不得加
    以吊扣，固非無見；然而對於相對人違規當時所駕駛之車種
    以及受吊扣處分之駕照種類之間是否應具有實質關聯性，以
    及吊扣相對人賴以為生之職業聯結車駕駛執照是否違反比例
    原則卻全未慮及，僅以該條規定並未禁止吊扣相對人持有之
    唯一合法駕駛執照，即推出「得吊扣相對人違規當時所駕駛
    車種以外車種之駕駛執照」之結論，剝奪相對人駕駛職業聯
    結車之權利，嚴重影響相對人之生計，揆諸原裁定所憑之理
    由以及前開抗告駁回理由（一）之說明，本件吊扣相對人之
    職業聯結車駕照部分之處分自屬不當。是以原裁定撤銷原處
    分關於吊扣相對人駕駛執照12個月之部分，並明示吊扣普通
    重型機器腳踏車駕駛執照12個月，經核於法並無不合，應予
    維持。
三、據上論結，應依道路交通案件處理辦法第26條，刑事訴訟法
    第412條之規定，裁定如主文。
中    華    民    國    97    年    9     月    1     日
                          交通法庭審判長法  官  謝志揚
                                        法  官  賴淳良
                                        法  官  劉雪惠
以上正本證明與原本無異。
本件不得再抗告。
                                        書記官  李德霞
中    華    民    國    97    年    9     月    1     日


司法院資訊處製作；財團法人民間司法改革基金會備份。
